ACORDAO-COMPLETO-2351591

ACÓRDÃO 3743/2019 ATA 15/2019 - PRIMEIRA CÂMARA

VISTOS, relatados e discutidos estes autos que tratam de ato de concessão de aposentadoria emitido pela Fundação Universidade de Brasília em favor da ex-servidora Ingrid Jimenez Alves;
ACORDAM os Ministros do Tribunal de Contas da União, reunidos em Sessão da 1ª Câmara, nos termos dos arts. 71, inciso III, da Constituição Federal, 1º, inciso V, e 39, inciso II, da Lei 8.443/1992 e 260, §§ 1º, do RITCU e ante as razões expostas pelo Relator, em:
9.1. considerar ilegal o ato de concessão de aposentadoria emitido em favor de Ingrid Jimenez Alves (XXX.732.821-XX) , recusando seu registro;
9.2. dispensar a devolução dos valores indevidamente recebidos até a data da ciência pela Fundação Universidade de Brasília, do presente acórdão, com base no Enunciado 106 da Súmula da Jurisprudência do TCU;
9.3. determinar à Fundação Universidade de Brasília que:
9.3.1. faça cessar os pagamentos decorrentes da URP (26,05%) em relação ao ato impugnado, na hipótese de vir a ser desconstituída a decisão liminar proferida nos autos do MS 28.819/DF;
9.3.2. esclareça à Sra. Ingrid Jimenez Alves que a aposentadoria poderá prosperar com proventos proporcionais a 95%, com base no §1º, incisos I, alíneas “a” e “b”, e II, do artigo 8º, da Emenda Constitucional 20/1998;
9.3.3. emita novo ato de concessão de aposentadoria em favor da interessada, contemplando o fundamento legal previsto no §1º, incisos I, alíneas “a” e “b”, e II, do artigo 8º, da Emenda Constitucional 20/1998 (com proventos proporcionais a 95%) submetendo-o ao TCU, no prazo de 30 (trinta) dias, nos termos dos arts. 262, § 2º, do Regimento Interno do TCU, c/c o art. 19, § 3º, da Instrução Normativa-TCU 78/2018;
9.3.4. informe à interessada que, no caso de não provimento de recurso eventualmente interposto, deverão ser repostos os valores recebidos após a ciência deste acórdão pela Fundação Universidade de Brasília;
9.3.5. comunique à interessada o teor do presente acórdão, notadamente no que diz respeito aos esclarecimentos emitidos, encaminhando ao TCU, no prazo de 30 dias, comprovante da data de sua ciência, nos termos do art. 4º, § 3º, da Resolução-TCU 170/2004;
9.4. determinar à Secretaria de Fiscalização de Pessoal que monitore o cumprimento das determinações especificadas no item 9.3 (e subitens) deste acórdão.

Ato de concessão de aposentadoria emitido pela Fundação Universidade de Brasília. Apreciação para fins de registro.

Primeira Câmara

Fundação Universidade de Brasília.

3. Interessado: Ingrid Jimenez Alves (XXX.732.821-XX).

13.1. Ministros presentes: Walton Alencar Rodrigues (Presidente), Benjamin Zymler, Bruno Dantas e Vital do Rêgo (Relator).
13.2. Ministro-Substituto presente: Weder de Oliveira.

VITAL DO RÊGO

Adoto como relatório, com os devidos ajustes de forma, a instrução de peça 19, elaborada no âmbito da Secretaria de Fiscalização de Pessoal, com a qual, se manifestou de acordo, o corpo gerencial daquela unidade técnica especializada (peça 20) , a seguir transcrita:
INTRODUÇÃO
1.	Trata-se de ato de concessão de aposentadoria de Ingrid Jimenez Alves, ex-servidora da Fundação Universidade de Brasília.
2.	O ato foi submetido, para fim de registro, à apreciação do Tribunal de Contas da União (TCU) , de acordo com o art. 71, inciso III, da Constituição Federal. O cadastramento e a disponibilização ao TCU ocorreram por intermédio do Sistema de Apreciação e Registro de Atos de Admissão e Concessões, na forma dos arts. 2º, caput e incisos I a VI, e 4º, caput, da Instrução Normativa - TCU 78/2018.
HISTÓRICO
3.	Esta Secretaria realizou a oitiva da Sra. Ingrid Jimenez Alves, por intermédio da Unidade Jurisdicionada, mediante ofícios SEFIP-D/2829 e 2829-1, de 13/4/2012, para que se manifestasse sobre a incorporação da URP (26,05%) , sem considerar, para fins de absorção, as novas estruturas remuneratórias implantadas após o provimento jurisdicional, bem como sobre a divergência entre o tempo de serviço informado no campo "Dados da Concessão" e  no campo "Discriminação dos Tempos de Serviço e Averbações", que não se coadunam ao fundamento legal da aposentadoria (peças 2 e 3) .
4.	A Universidade de Brasília recebeu os ofícios de oitiva em 18/4/2012. Em resposta, a Universidade Federal de Brasília encaminhou a documentação anexada à peça 8.
5.	A Sra. Ingrid Jimenez Alves tomou ciência da oitiva em 25/4/2012 (peça 9) . Em síntese, a interessada apresentou as seguintes alegações de defesa (peça 7, p. 2-6) :
a) informa que recebe a URP com base no Mandado de Segurança 28.819, impetrado pelo Sindicato dos Trabalhadores da Fundação Universidade de Brasília (SINTFUB) , que tramita perante o Supremo Tribunal Federal; e 
b) na liminar concedida pela Ministra Carmem Lúcia, considerando a natureza alimentar da parcela da URP/89, paga aos substituídos durante alguns anos, suspendeu-se os efeitos dos atos emanados do TCU, dos quais resulte diminuição, suspensão e/ou retirada daquela parcela da remuneração dos servidores substituídos, e/ou que impliquem a devolução dos valores recebidos aquele título, até a decisão final da mencionada ação. Assim, requer a manutenção da URP.
6. No tocante à URP, a Universidade de Brasília informou que estava impossibilitada de atender ao Acórdão 10953/2011-TCU-Segunda Câmara, uma vez que a URP tem sido paga aos servidores aposentados com amparo em decisões judiciais de caráter liminar. Tais decisões foram exaradas no Mandado de Segurança 25.678, impetrado no STF pela Associação dos Aposentados da Fundação Universidade de Brasília (APOSFUB) , Mandado de Segurança 26.256/2006, por iniciativa da Seção Sindical dos Docentes da Universidade de Brasília (ADUnB) , e na apelação Cível 2005.34.00.0033292-1, que corre na 5ª Vara da Seção Judiciária do Distrito Federal por iniciativa do Sindicato dos Trabalhadores da Fundação Universidade de Brasília (SINTFUB) (peça 7, p. 1) .
EXAME TÉCNICO
a) URP (26,05%) 
7.	Verifica-se no contracheque da servidora Ingrid Jimenez Alves o pagamento da rubrica 10289 DECISAO JUDICIAL N TRAN JUG AP, referente à URP, no valor de R$3.010,35 (peças 10 e 11) .
O TCU tem por indevido o pagamento de percentuais relativos a planos econômicos, entre eles a URP, ainda que amparado por sentenças judiciais. Quanto a essa questão, é entendimento pacífico nesta Corte que essas parcelas não se incorporam indefinidamente aos vencimentos, pois têm natureza de antecipação salarial, sendo devidas somente até a reposição das perdas salariais havidas até então, o que ocorre na primeira data-base seguinte àquela que serviu de referência ao julgado. 
Assim, no que se refere ao pagamento de percentuais relativos a planos econômicos, a jurisprudência deste Tribunal, a exemplo do paradigmático Acórdão 2161/2005-TCU-Plenário, relatado pelo Ministro Walton Alencar Rodrigues, cristalizou-se no sentido de que: 
a) o pagamento destacado de vantagem decorrente de plano econômico deferida por sentença judicial não deve extrapolar a data-base seguinte à que serviu de referência ao julgado; 
b) vantagem decorrente de plano econômico não se incorpora à remuneração, a menos que orientação em sentido contrário esteja expressamente fixada na decisão judicial que a concedeu; 
c) quando a sentença judicial determinar expressamente incorporação de vantagem decorrente de plano econômico à remuneração, tal parcela deve ser paga sob forma de vantagem pessoal nominalmente identificada (valores, e não percentuais) , sujeita exclusivamente aos reajustes gerais do funcionalismo e sem incidência do respectivo percentual sobre qualquer outra parcela.
 Nesse sentido, prospera a posição firmada por ocasião da prolação do Acórdão 1857/2003-TCU-Plenário (Relator: Ministro Adylson Motta) , de que, excetuada a hipótese de a decisão judicial haver expressamente definido que a parcela concedida deva ser paga mesmo após o subsequente reajuste salarial, deve prevalecer a justa Súmula 322 do TST, cabendo a este Tribunal de Contas considerar ilegal o ato concessório, determinando a sustação dos pagamentos indevidos.
 A adoção de tal solução por parte do TCU constitui efetiva defesa da coisa julgada, pois estender o pagamento de parcelas antecipadas para além da data-base, sem expressa determinação judicial nesse sentido, seria extrapolar os limites do próprio julgado, consistindo em erro do gestor de pessoal na execução da ordem judicial.
 Cabe ressaltar que vários Mandados de Segurança foram impetrados por associações de servidores da FUB a fim de garantir o pagamento da URP. O Mandado de Segurança 28.819 citado pela interessada ainda não teve o mérito decidido (peça 12) . 
 No entanto, no âmbito do MS 25.678/STF, de autoria da Associação dos Aposentados da Fundação Universidade de Brasília (AposFUB) , foi prolatada sentença, transitada em julgado, que considera indevido o pagamento da URP, uma vez que não há de se falar em ofensa à coisa julgada ou decadência quanto à decisão do TCU de julgar ilegais e mandar cessar os pagamentos decorrentes de atos dos quais conste tal parcela.
 Recentemente, ao analisar situação semelhante, esse Tribunal se pronunciou, por meio do Acórdão 1880/2018-TCU-Segunda Câmara, relatado pelo Ministro Augusto Nardes, pela ilegalidade da inclusão da URP nos proventos de ex-servidores da FUB e pela suspensão de seu pagamento, uma vez que a jurisprudência do STF vem se firmando nesse sentido, a exemplo da decisão supramencionada, proferida no âmbito do MS 25.678/STF. 
 No Acórdão 4542/2018-TCU-Primeira Câmara, Ministro-Relator Benjamin Zymler, ao se analisar pensão civil de ex-servidor da UNB contendo a URP, na qual se invocava o MS 28.819, entendeu-se que, em função do Mandado de Segurança Coletivo 25.678 já julgado pelo STF, o ato poderia ser considerado ilegal, com determinação de se ajustar a parcela. Transcrevemos parte do Voto do Ministro-Relator Benjamin Zymler:
 (...) 
5. Esta Corte de Contas já se manifestou inúmeras vezes acerca do pagamento de rubricas relativas a planos econômicos determinadas por decisões judiciais trabalhistas transitadas em julgado, considerando ilegal a inclusão nos proventos de servidor público estatutário e nas pensões dele advindas de vantagem decorrente de decisão judicial proferida pela Justiça do Trabalho no âmbito do regime celetista, por se tratar de vantagem incompatível com o regime jurídico dos servidores públicos da União, das autarquias e das fundações instituído por força da Lei 8.112/1990.
 (...) 
12. Assim sendo, mostra-se patente a ilegitimidade da percepção da vantagem decorrente de planos econômicos oriunda de decisão judicial transitada em julgado, impondo-se o julgamento pela ilegalidade de todos os atos ora submetidos a julgamento, por contemplarem o pagamento da referida parcela consoante se extrai dos formulários do Sistema Sisac (peças 16 e 17) .
13. Resta, por fim, analisar a proposta da unidade técnica quanto à impossibilidade de se determinar a cessação dos pagamentos dos proventos de pensão em virtude do pagamento de rubrica judicial relativa a planos econômicos, uma vez que tramita no Supremo Tribunal Federal o Mandado de Segurança Coletivo nº 28.819/DF, impetrado pelo Sindicato dos Trabalhadores da Fundação Universidade de Brasília – SINTFUB, da relatoria do Ministro Ricardo Lewandowski.
14. Observe-se que, no referido processo, foi concedida medida liminar impedindo quaisquer ações que possam diminuir, suspender ou retirar da remuneração, dos proventos ou dos benefícios pensionais dos interessados, representados pela entidade sindical, a parcela referente à URP de fevereiro de 1989 ou que implicassem na devolução de valores recebidos sob esse mesmo título, até a decisão final de mérito.
15. Ocorre que, além da referida ação mandamental, foram impetrados outros dois mandados de segurança pela Associação dos Aposentados da Fundação Universidade de Brasília – ASPOFUB e pela entidade de classe dos Docentes das Instituições de Ensino Superior – ANDES – Sindicato Nacional, com vistas a suspender determinação no sentido de instar a UnB a proceder à absorção da URP, respectivamente, os MS 25.678/DF (Rel. Ministro Eros Grau) e MS 26.156/DF (Rel. Ministra Cármen Lúcia) nos quais foram deferidas as seguintes medidas liminares: no MS 25.678, em 29/11/2005; no MS 26.156, em 7/10/2009.
16. Em 31/10/2014, o Relator Ministro Luiz Fux, sucessor do Ministro Eros Grau, proferiu decisão de mérito no MS 25.678/DF (no qual se discutia o pagamento da vantagem contestada aos inativos e pensionistas daquela instituição federal de ensino) pela denegação da ordem de segurança, nos seguintes termos:
“A eventual menção, no corpo das sentenças já transitadas e favoráveis aos associados no sentido da incorporação da vantagem de 26,05% da URP não esvazia essas assertivas, à medida que tais incorporações restringiram-se ao período em que vigorou o regime jurídico antigo. Não há, assim, qualquer ofensa à coisa julgada na atuação do TCU.
 (...) 
Pelo exposto, nego seguimento ao mandado de segurança, na forma do art. 21, § 1º, do Regimento Interno desta Corte. Prejudicado o agravo regimental interposto pela União.”
17. Referida decisão foi mantida pela Primeira Turma do STF em agravo regimental e em embargos de declaração, os quais foram acolhidos para esclarecer que não seria devida a devolução dos valores indevidamente recebidos de boa-fé pelos impetrantes até a data da revogação da medida liminar, tendo ocorrido o trânsito em julgado da decisão em 5/3/2016.
 (...) 
20. No caso concreto, a questão tratada no MS nº 25.678/DF era exclusivamente de direito, tendo o Supremo Tribunal Federal, ao final, decidido conclusivamente pela inexistência do próprio direito alegado pela impetrante, decisão essa vinculativa de todos os associados da Associação dos Aposentados da Fundação Universidade de Brasília – ASPOFUB, em relação aos quais, por força da coisa julgada, deve ser aplicado o seguinte entendimento, in verbis:
“AGRAVO REGIMENTAL EM MANDADO DE SEGURANÇA. DIREITO ADMINISTRATIVO. PROVENTOS. APOSENTADORIA. ACÓRDÃO DO TCU QUE DETERMINOU A EXCLUSÃO DE VANTAGEM ECONÔMICA RECONHECIDA POR DECISÃO COM TRÂNSITO EM JULGADO (URP, 26,05%) . COMPETÊNCIA CONSTITUCIONAL ATRIBUÍDA À CORTE DE CONTAS. MODIFICAÇÃO DE FORMA DE CÁLCULO DA REMUNERAÇÃO. INEXISTÊNCIA DE OFENSA AOS PRINCÍPIOS CONSTITUCIONAIS DA COISA JULGADA, DO DIREITO ADQUIRIDO E DA IRREDUTIBILIDADE DE VENCIMENTOS. DECADÊNCIA. INOCORRÊNCIA. AMPLA DEFESA E CONTRADITÓRIO. AUSÊNCIA DE VIOLAÇÃO. AGRAVO A QUE SE NEGA PROVIMENTO.
1. A garantia fundamental da coisa julgada (CRFB/88, art. 5º, XXXVI) não resta violada nas hipóteses em que ocorrerem modificações no contexto fático-jurídico em que produzida – como as inúmeras leis que fixam novos regimes jurídicos de remuneração.
2. As vantagens remuneratórias pagas aos servidores inserem-se no âmbito de uma relação jurídica continuativa, e, assim, a sentença referente a esta relação produz seus efeitos enquanto subsistir a situação fática e jurídica que lhe deu causa. A modificação da estrutura remuneratória ou a criação de parcelas posteriormente à sentença são fatos novos, não abrangidos pelos eventuais provimentos judiciais anteriores.
3. É cediço que a alteração, por lei, da composição da remuneração do agente público assegura-lhe somente a irredutibilidade da soma total antes recebida, assim concebido: os vencimentos e proventos constitucionais e legais. Precedentes: RE 563.965/RN-RG, Rel. Min. Cármen Lúcia, Tribunal Pleno, DJe 20/3/2009; MS 24.784, Rel. Min. Carlos Velloso, Tribunal Pleno, DJe 25/6/2004.
 (...) 
6. As URPs - Unidades de Referência de Preço - foram previstas visando a repor o poder aquisitivo de salários e vencimentos até a data base da categoria, quando verificado o acerto de contas; entendimento sumulado pelo egrégio Tribunal Superior do Trabalho, verbis: “Súmula 322: Os reajustes salariais decorrentes dos chamados Gatilhos e URP's, previstos legalmente como antecipação, são devidos tão-somente até a data-base de cada categoria.”
7. Agravo regimental a que se nega provimento.”
21. Assim sendo, diversamente do asseverado pela unidade técnica, entendo não haver nenhum óbice à determinação para que seja cessado o pagamento dos proventos em relação aos atos em que figura como instituidor o Sr. Ademir da Costa Pinto, por se tratar de servidor inativo associado à Associação dos Aposentados da Fundação Universidade de Brasília – ASPOFUB, entidade impetrante do MS nº 25.678/DF, já transitado em julgado. (grifo nosso) .
 Diante do exposto, entende-se que está ilegal o ato de aposentadoria deste processo. 
b) tempo de serviço e fundamento legal da aposentadoria
17.	 A servidora Ingrid Jimenez Alves aposentou-se, em 7/2/2003, no cargo de secretário executivo, com proventos integrais. A interessada não apresentou alegações de defesa quanto ao fundamento legal da aposentadoria e divergências nos tempos de serviço. 
18.	 No mapa de tempo de serviço, verifica-se que a servidora na data da aposentadoria possuía o tempo total de contribuição de 30 anos, 7 meses e 29 dias (peça 8) . 
19.	 A Universidade de Brasília informou que o fundamento legal da aposentadoria era o art. 186, inciso III, alínea “a”, da Lei 8.112/1990, com a vantagem do artigo 15 da Lei 9.527/1997, observado o disposto no art. 8º da Emenda Constitucional 20/1998. Constata-se que a Universidade de Brasília combinou dois fundamentos legais distintos para conceder a aposentadoria à interessada. 
20. O artigo 186, inciso III, alínea “a”, da Lei 8.112/1990 permitia a aposentadoria com proventos integrais, com tempo de serviço de 30 anos para as mulheres. No entanto, em 16/12/1998, data da publicação da Emenda Constitucional 20/1998, a interessada possuía somente 26 anos, 9 meses e 24 dias de tempo de serviço. 
21.	 A servidora também não atende aos requisitos para a aposentadoria com proventos integrais com base no artigo 8º, incisos I, II e III, alíneas “a” e “b”, da Emenda Constitucional 20/1998 (peça 13) .
22.	 A aposentadoria poderá prosperar com proventos proporcionais a 95%, com base no §1º, incisos I, alíneas “a” e “b”, e II, do artigo 8º da Emenda Constitucional 20/1998 (peça 14) .
CONCLUSÃO
23.	 Em razão do exposto e tendo em vista as análises realizadas no ato de concessão de aposentadoria de Ingrid Jimenez Alves, esta Unidade Técnica considera que o ato em tela deve ser apreciado pela ilegalidade, em razão da incorporação da URP sem considerar, para fins de absorção, as novas estruturas remuneratórias implantadas após o provimento jurisdicional, bem como em razão da concessão de aposentadoria com proventos integrais, sem que a interessada atenda os requisitos necessários. 
PROPOSTA DE ENCAMINHAMENTO
24.	 Ante o exposto, conforme o preceituado no artigo 71, inciso III, da Constituição Federal de 1.988; c/c os artigos. 1º, inciso V, e 39, inciso II, da Lei nº 8.443/1992, c/c os artigos 1º, inciso VIII, 260, §§ 1º e 4º, do Regimento Interno/TCU, e tomando por base as informações prestadas pelo órgão de controle interno e as verificações feitas pela unidade técnica, na forma prevista no artigo 260, caput, do referido Regimento, propõe-se: 
a) considerar ilegal e negar o registro do ato de concessão de aposentadoria Ingrid Jimenez Alves (CPF XXX.732.821-XX) ;
b) dispensar o ressarcimento das quantias indevidamente recebidas de boa-fé, nos termos da Súmula TCU n. 106;
c) determinar à Fundação Universidade de Brasília que adote medidas para:
c.1) no prazo de quinze dias, fazer cessar os pagamentos decorrentes do ato impugnado por esta Corte de Contas, sob pena de responsabilidade solidária da autoridade administrativa omissa, nos termos do art. 262 do Regimento Interno/TCU;
c.2) esclarecer que a aposentadoria poderá prosperar com proventos proporcionais a 95%, com base no §1º, incisos I, alíneas “a” e “b”, e II, do artigo 8º, da Emenda Constitucional 20/1998, devendo, no prazo de trinta dias, ser emitido novo ato, livre da irregularidade apontada, submetendo ao TCU pelo Sistema e-Pessoal, nos termos dos arts. 262, § 2º, do Regimento Interno desta Corte e 19, § 3º, da Instrução Normativa TCU 78/2018;
c.3) dar ciência, no prazo de 15 (quinze) dias, do inteiro teor desta deliberação à interessado, alertando-a de que o efeito suspensivo proveniente da interposição de eventuais recursos junto ao TCU não a exime da devolução dos valores percebidos indevidamente após a respectiva notificação, caso esses não sejam providos; e
c.4) encaminhar ao Tribunal, no prazo de 30 (trinta) dias contados da ciência da decisão, documento apto a comprovar que a interessado tomou conhecimento do acórdão.
O Ministério Público, representado nos autos pelo Procurador Dr. Júlio Marcelo de Oliveira, dissentiu em parte das conclusões da unidade técnica, consoante o parecer de peça 21, transcrito a seguir:
Versam os autos sobre a aposentadoria concedida em favor de Ingrid Jimenez Alves, a partir de 7/2/2003, no cargo de Secretária Executiva dos quadros de pessoal da Fundação Universidade de Brasília – FUB.
Após a oitiva da interessada, acerca da percepção irregular da URP (26,05%) e das divergências observadas nas informações do tempo de serviço, a Secretaria de Fiscalização de Pessoal formulou proposta no sentido de considerar ilegal a concessão, com determinação à FUB para cessar os pagamentos da URP e ajustar a proporção dos proventos de 100% para 95%.
No que diz respeito à proposta para cessar os pagamentos da parcela de planos econômicos, a Sefip entendeu tratar-se de situação semelhante ao enfrentado por esta Corte de Contas, no âmbito do Acórdão 4542/2018-TCU-Segunda Câmara, in verbis:
21. Assim sendo, diversamente do asseverado pela unidade técnica, entendo não haver nenhum óbice à determinação para que seja cessado o pagamento dos proventos em relação aos atos em que figura como instituidor o Sr. Ademir da Costa Pinto, por se tratar de servidor inativo associado à Associação dos Aposentados da Fundação Universidade de Brasília – ASPOFUB, entidade impetrante do MS nº 25.678/DF, já transitado em julgado.
No citado precedente, o TCU determinou a supressão da rubrica de 26,05% pelo fato de o Supremo Tribunal Federal ter decidido pela inexistência de direito à percepção da vantagem, relativamente aos servidores vinculados à Associação dos Aposentados da Fundação Universidade de Brasília, nos autos do MS 25.678/DF, caso de Ademir da Costa Pinto.
A vinculação do citado servidor com a APOSFUB pode ser comprovada pelas fichas financeiras obtidas mediante consulta ao Portal Siapenet, em que se observa a presença da Rubrica 31464, referente à mensalidade em favor daquela associação (peça 19) .
A seu turno, a interessada Ingrid Jimenez Alves não possui vinculação com a Associação dos Aposentados da Fundação Universidade de Brasília, tendo em vista a inexistência de contribuição àquela entidade. A propósito, a ficha financeira do mês de março de 2019 revela a existência de dois vínculos: uma com a ASFUB e outra com a SINTFUB (peça 20) .
Essa última informação corrobora a alegação da inativa de que ela recebe a URP, com amparo no MS 28.819/DF, impetrado pelo Sindicato dos Trabalhadores da Fundação Universidade de Brasília – SINTFUB.
O supracitado writ encontra-se concluso ao relator, desde 20/3/2019 (peça 12) . Não havendo sentença com trânsito em julgado, convém condicionar a proposta da unidade técnica para cessar os pagamentos da parcela da URP a uma eventual decisão desfavorável à pretensão dos servidores associados ao SINTFUB.
Quanto à irregularidade no tocante à proporção dos proventos da inativa, nada há a reparar na instrução da Secretaria de Fiscalização de Pessoal.
Com essas considerações, o Ministério Público de Contas manifesta-se de acordo com a proposta de mérito oferecida pela unidade técnica e sugere que a supressão dos pagamentos da URP à interessada Ingrid Jimenez Alves seja condicionada a uma eventual declaração de inexistência de direito à percepção dessa vantagem, no âmbito do MS 28.819/DF.
É o Relatório.

não há.

Procurador Júlio Marcelo de Oliveira.

APOSENTADORIA. PAGAMENTO INDEVIDO DECORRENTE DA URP (26,05%) RELATIVA A FEVEREIRO DE 1989. TEMPO AVERBADO INSUFICIENTE PARA FUNDAMENTAR APOSENTADORIA COM PROVENTOS INTEGRAIS. OITIVA. ILEGALIDADE. NEGATIVA DE REGISTRO. DETERMINAÇÃO CONDICIONADA À DECISÃO DE MÉRITO A SER PROFERIDA PELO SUPREMO TRIBUNAL FEDERAL NOS AUTOS DO MANDADO DE SEGURANÇA 28.819/DF.

APOSENTADORIA (APOS)

Secretaria de Fiscalização de Pessoal (Sefip).

Em exame, ato de concessão de aposentadoria emitido pela Fundação Universidade de Brasília em favor de Ingrid Jimenez Alves. A mencionada ex-servidora foi aposentada no cargo de Secretária Executiva, na data de 7/2/2003 sendo que o ato Sisac respectivo foi disponibilizado ao TCU na data de 11/11/2004.
A Sefip, ao analisar o referido ato, identificou como irregularidades: (i) o pagamento de parcela judicial decorrente da URP, no percentual de 26,06% e (ii) divergências entre o tempo de serviço informado no campo "Dados da Concessão" e no campo "Discriminação dos Tempos de Serviço e Averbações", que não se coadunam ao fundamento legal da aposentadoria. Considerando que o ato em questão foi disponibilizado ao TCU há mais de 5 anos, a unidade técnica oportunizou à interessada, nos termos do Acórdão 587/2011-TCU-Plenário, as garantias constitucionais atinentes ao contraditório e a ampla defesa (peças 2 e 3) . Na mesma ocasião, foi realizada diligência junto à Universidade de Brasília com vistas a obter o Mapa de Tempo de contribuição da referida ex-servidora.
Após ter sido notificada acerca da irregularidade identificada em seu ato de aposentadoria, a interessada apresentou suas razões, juntadas na peça 7, p. 2-6. A Universidade de Brasília respondeu a diligência consoante documentação acostada na peça 8.  
Depois de analisar os argumentos expostos pela inativa, bem como a documentação colhida pela diligência, a Sefip propõe considerar ilegal a concessão em comento em razão das seguintes irregularidades: 
	(i) quanto a URP, o pagamento de tal parcela é irregular e os argumentos apresentados não seriam hábeis a justificar a continuidade dos pagamentos irregulares, razão pela qual propõe a suspensão da referida vantagem. Nesse ponto a Sefip sustenta que:
14.	 Recentemente, ao analisar situação semelhante, esse Tribunal se pronunciou, por meio do Acórdão 1880/2018-TCU-Segunda Câmara, relatado pelo Ministro Augusto Nardes, pela ilegalidade da inclusão da URP nos proventos de ex-servidores da FUB e pela suspensão de seu pagamento, uma vez que a jurisprudência do STF vem se firmando nesse sentido, a exemplo da decisão supramencionada, proferida no âmbito do MS 25.678/STF. 
15. No Acórdão 4542/2018-TCU-Primeira Câmara, Ministro-Relator Benjamin Zymler, ao se analisar pensão civil de ex-servidor da UNB contendo a URP, na qual se invocava o MS 28.819, entendeu-se que, em função do Mandado de Segurança Coletivo 25.678 já julgado pelo STF, o ato poderia ser considerado ilegal, com determinação de se ajustar a parcela. Ao final, a Sefip propõe considerar ilegal o ato em apreço e determinar a exclusão da rubrica irregular.
 (ii) no que tange ao tempo de contribuição averbado pela ex-servidora na data da inativação, tal lapso temporal não seria hábil a fundamentar a aposentadoria utilizando os fundamentos legais utilizados na concessão (o art. 186, inciso III, alínea “a”, da Lei 8.112/1990, com a vantagem do artigo 15 da Lei 9.527/1997, observado o disposto no art. 8º da Emenda Constitucional 20/1998) . Com isso, a inativa não teria tempo suficiente para se inativar com proventos integrais.
Em sua manifestação regimental, o Ministério Público junto ao TCU dissentiu em parte da proposta formulada pela Sefip, em especial no que diz respeito a supressão da vantagem decorrente da URP dos proventos da inativa. Para o Parquet de Contas, a despeito de ser irregular o pagamento da URP, no caso dos autos, não é possível determinar que a vantagem seja suprimida.
-II-
No mérito, concordo integralmente com o parecer do Ministério Público junto ao TCU e parcialmente com a instrução formulada pela Sefip, razão pela qual acolho as manifestações precedentes como minhas razões de decidir naquilo que não colidirem com o que passo a expor.
No que diz respeito à URP (26,05%) , consoante sustentam os pareceres precedentes, não há dúvidas de que esta Corte de Contas tem por indevido o pagamento da parcela denominada à URP (26,05%) , paga atualmente nos proventos da inativa no valor de R$ 3.010,35, ainda que amparada por sentença judicial. Isto porque é entendimento pacífico neste Tribunal que os pagamentos dos percentuais relativos a planos econômicos, como no caso em análise, não se incorporam indefinidamente aos proventos em decorrência de sua natureza de antecipação salarial, sendo devidos somente até a reposição das perdas salariais havidas até então, o que ocorre na primeira data-base seguinte àquela que serviu de referência ao julgado. Observo que é nesse sentido, também, o entendimento majoritário do STF acerca do assunto, a exemplo do decidido no âmbito do MS 25.678 (STF) .
A despeito de tal fato, no caso específico dos presentes autos entendo que assiste razão ao MPTCU. Dissinto, portanto, da conclusão da Sefip no sentido de ser possível a exclusão da URP dos proventos da inativa. Isso porque a ex-servidora é beneficiária direta da liminar concedida nos autos do Mandado de Segurança 28.819/DF, impetrado pelo Sindicato dos Trabalhadores da Fundação Universidade de Brasília - SINTFUB. Referida decisão impede este Tribunal de determinar qualquer medida tendente a suprimir a rubrica enquanto o mencionado Writ não for julgado no mérito, conforme transcrição a seguir (...) 
Nesses mesmos termos, defiro a liminar pleiteada para, considerando a natureza alimentar da parcela da URP/89, paga aos substituídos durante alguns anos, suspender os efeitos dos atos emanados da autoridade indigitada coatora, dos quais resulte diminuição, suspensão e/ou retirada daquela parcela da remuneração dos servidores substituídos, e/ou que impliquem a devolução dos valores recebidos àquele título, até a decisão final da presente ação, com a consequente devolução das parcelas eventualmente retidas desde o ajuizamento desta. (MS 28.819 MC, Relator: Min. Cármen Lúcia, julgado em 16/9/2010) 
Diante de tal decisão, restaria verificar a condição da Sra. Ingrid Jimenez Alves em relação a referida entidade sindical. Nesse sentido, observo que o art. 2º do estatuto do SINTFUB[footnoteRef:2] assim dispõe: [2:  http://www.sintfub.org.br/wp-content/uploads/2014/02/Estatuto-VIGENTE-Congresso-2017-2.pdf] 
Art. 2º. O SINTFUB é entidade sindical que congrega as trabalhadoras e os trabalhadores em Instituições Públicas Federais de Ensino Superior no âmbito do Distrito Federal.
Parágrafo único: A categoria profissional representada pelo SINTFUB abrange os servidores técnico-administrativos ativos, aposentados, aposentadas e pensionistas, trabalhadores e trabalhadoras contratados individualmente, terceirizadas, terceirizados, de empresas públicas convenientes ou contratadas e de fundações de apoio, que prestam serviço junto à Fundação Universidade de Brasília – FUB, Hospital Universidade de Brasília – HUB e Centro de Seleção e de Promoção de Eventos – CESPE.
Consoante se extrai do parágrafo único acima transcrito, mesmo os servidores inativos estão aptos a manterem o vínculo sindical com a referida entidade.
E a interessada encontra-se regularmente sindicalizada. Nesse sentido, observo que consta nos proventos da ex-servidora comprovação de que ela está vinculada ao Sindicato dos Trabalhadores da Fundação Universidade de Brasília (peça 20) .
Portanto, mesmo considerando que o pagamento da URP é de fato irregular, a exclusão da rubrica está condicionada à decisão final de mérito a ser proferida nos autos do Mandado de Segurança 28.819, que tramita no âmbito do Supremo Tribunal Federal. 
No que diz respeito aos tempos averbados pela ex-servidora, não há reparos a fazer na instrução da Sefip. Isso, porque, na data da inativação (7/2/2003) , considerando as regras de aposentadoria que estavam vigentes, a interessada não reunia condições para se inativar com proventos integrais. No entanto, com tempo que consta no mapa de tempo de contribuição acostado na peça 8, p. 3, a inativa pode se manter aposentada com proventos proporcionais a 95%, com base no §1º, incisos I, alíneas “a” e “b”, e II, do artigo 8º da Emenda Constitucional 20/1998.
	Ante o exposto, VOTO para que seja adotada a minuta de acórdão que ora trago ao exame deste Colegiado.
TCU, Sala das Sessões Ministro Luciano Brandão Alves de Souza, em 14 de maio de 2019.
Ministro VITAL DO RÊGO 
Relator